【裁判字號】    90,訴,2815
【裁判日期】    901225
【裁判案由】    調整租金
【裁判全文】
臺灣臺中地方法院民事判決                      九十年度訴字第二八一五號
    原      告  台灣省台中農田水利會
    法定代理人  丁○○
    被      告  甲○○
                丙○○○
    右  一  人  乙○○
右當事人間調整租金事件，本院判決如左：
    主      文
被告甲○○、丙○○○共同向原告所承租坐落台中縣東勢鎮○○○段第五０一之四三
地號土地面積二十一坪（即六十九點四二平方公尺）之租金，准自民國九十年七月二
十一日起，每年調整為新台幣伍萬肆仟壹佰肆拾捌元，其中被告甲○○每年應給付新
台幣貳萬參仟貳佰零陸元，被告丙○○○應給付參萬零玖佰肆拾貳元。
原告其餘之訴駁回。
訴訟費用由被告負擔五分之二，餘由原告負擔。
    事      實
甲、原告方面：
壹、聲明：被告甲○○及丙○○○向原告所承租坐落台中縣東勢鎮○○○段第五０一
    之四三地號土地之租金，准自起訴狀繕本送達翌日（即民國九十年七月二十一日
    ）起，每年調整為新台幣陸萬柒仟柒佰肆拾捌元及玖萬零參佰參拾壹元。
貳、陳述：
一、被告甲○○及丙○○○分別於民國（下同）五十八年一月一日及五十五年七月一
    日，承租原告所有系爭坐落台中縣東勢鎮○○○段五０一之四三號土地（下簡稱
    ：系爭五０一之四三地號土地），每年每坪租金三元及五元，承租面積各約定為
    九坪、十二坪，今因不動產價值大幅昇漲，系爭五０一之四三地號土地之地價於
    六十六年十月之每平方公尺為參仟貳佰捌拾捌點五元，於八十九年七月公告地價
    已漲昇為每平方公尺為陸萬壹仟貳佰伍拾元，且八十九年七月之申報地價每平方
    公尺為貳萬陸仟元，且系爭五０一之四三地號土地位於東勢鎮熱鬧之商業區，被
    告於其上建有建物出租他人營商使用，被告承租至今未曾調漲租金，是原告得依
    民法第四百四十二條規定請求將系爭土地之租金調昇為申報地價之年息百分之八
    。
二、被告二人所租用之土地，當初沒有特定指定，只有坪數約定，被告二人現係共同
    混合使用，無法確定其各自承租部分，惟其二人共同使用，且使用面積超過二十
    一坪，原告同意以二十一計算租金，且由被告甲○○與丙○○○依九比十二之比
    例分擔租金。
參、證據：提出水利會通知及征收單各二紙、土地登謄本一份、地價謄本一份、現場
    照片二張為證，並聲請履勘現場。
乙、被告方面：
壹、聲明：駁回原告之訴。
貳、陳述：
一、對於原告所主張被告有承租系爭土地用以興建房屋之事實，不爭執。惟按基地租
    金之數額，除以基地申報地價為基礎外，尚須斟酌基地之位置，工商業繁榮之程
    度、承租人利用基地之經濟價值及所受利益等項，並與鄰地相比較，以為決定，
    系爭五０一之四三地號土地，六十六年十月地價為參萬貳仟捌佰捌拾伍元，八十
    九年公告現值為約兩倍之陸萬壹仟貳佰伍拾元，租金應按比例調整為每年每坪六
    元及十元，二十一坪每年租金計為壹佰柒拾肆元。
二、又被告所承租之土地係於五十七年六月二十日自訴外人陳玉瓚先生處讓渡而來，
    計讓渡二十一坪，原告於八十六年間將被告承租土地之一部分即現為同段五０一
    之八七地號土地出售予訴外人陳張玉嬌、傅詹月薇，並未告知被告，且原告之前
    就被告所繳納之租金表示拒收，今又主張欲收取租金且要求提高，顯不合法。
參、證據：提出六十一年十二月四日豐水章財字第四三五八號函一份、六十五年九月
    一日台灣台中地方法院提存所六十年存字第八一九號、八二一號通知書各一份、
    七十一年一月十二日第二三一二號函、第二三一四號函各一份、八十九年八月二
    十八日八九中水財字第八九００００三八一四號函一份、征收單五份、地上讓渡
    書一份、舊土地登記謄本六張、地籍圖謄本三份為證。
丙、本院依原告之聲請會同台中縣東勢地事務所測量人員履勘現場。
    理    由
一、本件原告主張：被告甲○○及丙○○○分別於五十八年一月一日及五十五年七月
    一日，未定期限承租原告所有系爭坐落台中縣東勢鎮○○○段五０一之四三號土
    地，每年每坪租金三元及五元，承租面積各約定為九坪、十二坪，被告承租至今
    未曾調漲租金，且被告二人所租用之土地，當初沒有特定指定，只有坪數約定，
    被告二人現係共同混合使用，無法確定其各自承租部分，惟其二人共同使用，且
    使用面積超過二十一坪，原告同意以二十一坪計算租金，且由被告甲○○與丙○
    ○○依九比十二之比例分擔等情，為被告所不爭執，並有原告所提水利會通知及
    征收單各二紙、土地登謄本一份、現場照片二張為證，堪信為真實。按系爭五０
    一之四三地號土地，被告二人所承租部分，本即混合使用，未曾特別指定，是被
    告二人向原告承租之二十一坪土地，應認係共同承租，且被告甲○○及丙○○○
    二人應以九比十二之比例對原告各自負擔租金。惟原告主張調整後之租金，自起
    訴狀繕本送達翌日起，按八十九年七月申報地價年息百分之八計算，即自九十年
    七月二十一日起，請求每年租金調整為壹拾伍萬捌仟零柒拾玖元，被告甲○○、
    丙○○○二人依九比十二之比例各自負擔陸萬柒仟柒佰肆拾捌元、玖萬零參佰參
    拾壹元。被告則抗辯：原告請求調高之租金數額有不合理偏高等語，是以，本件
    應審究者為是否應調整租金及調整之幅度。
二、按租賃物為不動產者，因其價值之昇降，當事人得聲請法院增減其租金，民法第
    四百四十二條前段定有明文。而租貸物價值增減之標準，仍以租賃物本身之交易
    價值為依據，亦即應以土地繁榮程度，及與鄰地租金之比較，稅額之增加等情形
    為準（最高法院二十年上字第二八三號判例、四十八年十二月二十九日決議意旨
    參照）。查：系爭土地位於台中縣東勢路街上，其上有被告二人於九二一地震後
    所興建鋼骨磚造二樓（門牌號碼台中縣東勢鎮○○路二一六號、二一八號、二二
    ０號）建物一棟，且面臨十二公尺寬之豐勢路，附近有多家商店，而被告之建物
    基地實際占用面積為七十二平方公尺（實際承租為二十一坪即六十九點四二平方
    公尺），業經本院會同台中縣東勢地政事務所至現場勘測屬實，有勘驗筆錄及如
    附圖所示測量圖一份在卷可參。又系爭五０一之四三地號土地之地價於六十六年
    十月時，每平方公尺公告現值為參仟貳佰捌拾捌點五元，於八十九年七月公告地
    價現值已漲昇為每平方公尺為陸萬壹仟貳佰伍拾元，九十年七月公告現值則調降
    為每平方公尺為伍萬陸仟貳佰伍拾元，且八十九年七月之申報地價每平方公尺為
    貳萬陸仟元，有原告所提之土地登記謄本及地價證明各一份在卷可參，由此可見
    ，系爭土地九十年之公告現值為六十六年公告現值之十七倍餘，故被告甲○○、
    丙○○○二人仍按六十年間原約定之租金額即每坪每年租金三元、五元給付，顯
    屬偏低，揆諸首揭說明，系爭土地確有昇漲，原告請求調整租金，洵屬正當。
三、次按城市地方房屋之租金，以不超過土地及其建物申報總價額年息百分之十為限
    ；又第九十七條之規定，於租用基地建築房屋，準用之，土地法第九十七條第一
    項、第一百零五條分別定有明文。經查，系爭土地目雖為水，惟其位於台中縣東
    勢路之市街上，附近商家繁榮，而被告二人為夫妻，於八十八年九月二十一日大
    地震後，共同在系爭土地上興建二樓鋼骨房屋居住，本院審酌上述兩造原訂租金
    額、土地價額變動及土地繁榮、承租人使用利益等情，認系爭土地租金調整幅度
    以九十年度之申報地價年息百分之三計算為適當，因原告請求計租之土地面積二
    十一坪即六十九點四二平方公尺，則依此計算方法，系爭出租土地面積為六十九
    點四二平方公尺，申報地價每平方公尺為貳萬陸仟元，總申報地價為壹佰捌拾萬
    肆仟玖佰貳拾元，再以年息百分之三計算，為伍萬肆仟壹佰肆拾捌元，被告甲○
    ○、丙○○○依九比十二之比例負擔，每年各自負擔之租金分別為貳萬參仟貳佰
    零陸元、參萬零玖佰肆拾貳元。
四、從而，原告請求兩造間之租金，自九十年七月二十一日起，被告甲○○部分每年
    調整為貳萬參仟貳佰零陸元，被告丙○○○部分調整為參萬零玖佰肆拾貳元，即
    屬正當，應予准許。逾此部分之請求為無理由，應予駁回。
五、兩造其餘之攻擊防禦方法，經審酌結果，與本案判決結果無影響，爰不一一論述
    ，併此敘明。
六、結論：本件原告之訴為一部為有理由，一部為無理由，依民事訴訟法第七十九條
    但書、第八十五條第一項前段，判決如主文。
中      華      民      國      九十    年    十二      月    二十五    日
                                    台灣台中地方法院民事第四庭
                                        法      官  王  金  洲
右為正本係照原本作成。
如不服本判決，應於判決送達後二十日內，向本院提出上訴狀（須附繕本）。
中      華      民      國      九十    年    十二      月    二十五    日
                                        法院書記官


司法院資訊處製作；財團法人民間司法改革基金會備份。
